最高法院民事判決　　　　　　　　　　　　　　　九十一年度台上字第一八二六號
　　上　 訴　 人　甲○○
　　訴 訟代理 人　鄭慶海律師
　　被 上 訴　人　王府企業有限公司
　　兼法定代理人　王燁超
右當事人間請求損害賠償事件，上訴人對於中華民國九十年一月二日台灣高等法院台
南分院第二審判決（八十九年度上易字第一一七號），提起上訴，本院判決如左：
    主  文
原判決除假執行部分外廢棄，發回台灣高等法院台南分院。
    理  由
本件上訴人主張：被上訴人王燁超係被上訴人王府企業有限公司（下稱王府公司）之
負責人，王府公司於民國八十六年六月三日承攬伊所經營「大興電器行」升降機之安
裝工程，被上訴人在完成該機安裝之前，竟未依勞工安全衛生法第五、七、十六條之
規定設置警告標誌及防止人員墜落之設備或於升降機出入口設置其他防護設備，更未
將升降機之電源切斷，以防止不知情之人員使用，致伊之員工翁英豪於八十七年一月
二日上午九時許，搬運小家電上樓時，該升降機因釣鉤脫落而墜落地面，翁英豪因而
受有重傷，迄今仍未痊癒。被上訴人已違反保護他人之法律，應負過失侵權行為之責
。伊自翁英豪受傷後，先後賠償翁英豪薪資及醫藥費等損害計新台幣（下同）二百九
十三萬八千七百二十五元，此損害之發生與被上訴人之過失行為，顯有因果關係，被
上訴人應同負侵權行為之賠償責任等情，爰依民法第二十八條、第一百八十四條第二
項及同法第二百二十七條等規定，求為命被上訴人連帶給付伊二百九十三萬八千七百
二十五元及自訴狀繕本送達翌日即八十九年七月二十日起算法定遲延利息之判決（上
訴人原起訴請求九十四萬六千六百五十五元本息，上訴於原審後，擴張其聲明如上所
述。）。
被上訴人則以：該升降機係供載貨之用，上訴人明知尚未裝置完成，仍容任其員工翁
英豪進入搭乘載貨，即應自負其責，伊無過失侵權行為及不完全給付可言。倘伊應負
損害賠償責任，伊已於另件被訴損害賠償訴訟中與翁英豪和解賠償其一百三十六萬元
，自應予以扣除等語，資為抗辯。
原審維持第一審所為上訴人敗訴之判決，駁回其上訴及擴張之訴，無非以：上訴人主
張，王府公司承攬伊所經營之「大興電器行」升降機安裝工程（含出售升降機），及
伊之員工翁英豪嗣使用該尚未完工之升降機，因機身釣鉤脫落，墜落地面致翁英豪受
傷等情，有訂貨（估價）單、收據、翁英豪之診斷證明書可稽，被上訴人對其負責該
升降機之安裝工程，亦不爭執，固堪信為真實。惟民法第一百八十四條第二項所定違
反保護他人之法律，應負損害賠償義務之侵權行為責任，以其被害人係為該法律所欲
保護之人，及其損害之發生係屬該法律所欲防止者為必要。而勞工安全衛生法，旨在
保護勞工安全與健康，其所欲保護之人係屬勞工，僅受害勞工或其特定範圍之親屬，
始得依民法第一百八十四條第二項之規定請求損害賠償。查上訴人既經營大興電器行
，係系爭升降機安裝工程之定作人，並非勞工，自非該勞工安全衛生法所欲保護之人
。上訴人果有損害，亦不得依上開規定請求被上訴人賠償損害。縱升降機墜地致翁英
豪受傷事故發生後，兩造均曾賠償翁英豪部分之損害，為兩造所不爭執，然依兩造所
訂立之訂貨（估價）單右方框欄，明載「本升降機禁止載人」，足見被上訴人承攬之
系爭升降機僅供載貨之用。參以證人楊明達於台灣台南地方法院檢察署八十七年度偵
字第五五六一號過失傷害案件偵查中證稱：上訴人曾告知伊及翁英豪該升降機尚不能
使用；及證人方昭貴、吳正修證稱：當時配電尚未完成，渠等有向邱麗花說不要載重
，不要載人，勉強可以使用，……，在升降機外可拉線到外面使用各等語，亦足認被
上訴人已盡告知之義務。乃上訴人仍放任其員工翁英豪，擅自進入搭乘該升降機，因
而受傷，即難認被上訴人有何給付義務、附隨義務之違反，及有何可歸責於被上訴人
致為不完全給付之情事。從而，上訴人依民法第一百八十四條第二項、第二百二十七
條等規定，請求被上訴人連帶給付二百九十三萬八千七百二十五元之本息，為無理由
，不應准許等詞，為其判斷之基礎。
按民事訴訟法第一百九十九條第二項規定，審判長或獨任法官應向當事人發問或曉諭
，令其陳述事實、聲明證據，或為其他必要之聲明及陳述，其所聲明及陳述有不明瞭
或不完足者，應令其敘明或補充之。又依原告之聲明及事實上之陳述，得主張數項法
律關係，而其主張不明瞭或不完足者，審判長應曉諭其敘明或補充之。同法第一百九
十九條之一第一項亦定有明文。此均為審判長或獨任法官因定訴訟關係之闡明權，同
時並為其義務，故審判長或獨任法官對於訴訟關係未盡此項必要之處置，違背闡明之
義務者，其訴訟程序即有重大瑕疵。查上訴人於原審一再主張：被上訴人在完成該機
安裝之前，違反保護他人之法律，未依勞工安全衛生法第五、七、十六條之規定設置
警告標誌及防止人員墜落之設備或於升降機出入口設置其他防護設備，更未將升降機
之電源切斷，以防止不知情之人員使用，致翁英豪利用該升降機搭載貨件，因機身墜
落，翁英豪因而受有重傷，應負過失侵權行為之責；翁英豪所以會使用升降機，起因
於被上訴人無切斷電源及未為其他警告標誌，暨防範進出升降機所致，倘被上訴人確
有遵守法律上絕對禁止之規定，任何災害均可避免，被上訴人之過失行為顯有相當因
果關係，縱伊明知該升降機非可供載人使用致生危害，亦無以解免被上訴人之過失侵
權行為責任，充其量僅足認伊對於損害之發生同負與有過失之責任而已。另兩造被訴
後，均曾與翁英豪和解，賠償其損害，伊對被上訴人求償之內容，應俟對造提出相關
賠償損害之訴訟資料後，始能確定說明等語（見原審卷五頁、二九頁正、背面、六一
頁背面）。徵諸升降機墜地致翁英豪受傷事故發生後，兩造確均曾賠償翁英豪部分損
害等情，為原審所認定及被上訴人於原審抗辯：伊已盡告知義務，上訴人疏於注意，
容任翁英豪使用該升降機，致翁英豪受傷，伊應無過失，上訴人應獨負其過失責任，
不得再向伊求償云云（見原審卷一一九頁）。似見上訴人基上原因事實，就其所得主
張之數項法律關係之真意若何？已否併為民法第二百八十條、第二百八十一條所定連
帶債務人間求償權之請求？及其所為之聲明仍欠明瞭完足。原審未詳推闡明晰，遽爾
判決，其訴訟程序已有重大瑕疵。次按勞工安全衛生法第十六條明定：事業單位以其
事業招人承攬時，其承攬人就承攬部分應負本法所定雇主之責任。本件上訴人雖為被
害人翁英豪之雇主，然系爭升降機安裝工程則係由被上訴人承攬，乃原審所確定之事
實。果爾，依上說明，能否謂被上訴人就其承攬施作之上述具有危險性之工程，不負
該法所定雇主應負為符合安全衛生標準設備措施之責任？勞工翁英豪因本件工安事故
所受之侵害，是否非屬勞工安全衛生法所欲保護之對象及所欲保護防免之權益損害？
均非無疑。原審未詳研求勾稽，遽以前揭情詞而為不利於上訴人之判決，即欠允洽。
再者，上訴人於原審一再陳稱：該升降機既設計將其控制操作開關裝設於機身廂內，
自可乘載人員在內操作至明，且依證人方昭貴、吳正修在刑案證述，渠等曾向邱麗花
（即上訴人之妻）稱不可載人，不要載重，可勉強使用等語，亦屬容許使用之通融行
為，被上訴人同有過失。被上訴人如確實遵守規定，切斷電源，封閉升降機出入口，
即不致發生危害云云（見原審卷二九頁、一二一頁背面），衡以系爭升降機迄未裝設
完成，為原審所認定，及原審調取上揭偵查卷所附中華民國昇降設備檢查員協會八十
七年十月十四日昇檢協字第七○○五號檢查報告亦稱該升降機安全裝置均未裝設、未
作有測試報告，應予判定為不合格等情（見一審卷八頁），則依建築物昇降設備管理
辦法第十三條第一項之規定，該未裝設完成之升降機不論其用途為何，原均不得使用
。而該升降機之裝設工程，本具相當危險，且須歷經相當時日始克完成，亦見被上訴
人所承攬者，顯為具有繼續履約性質之工作，其就施工安全所應為之防護措施，當屬
其履行系爭承攬契約所附隨義務之一部，此與一般建築工地應為安全隔離防護設施之
情形似無不同，難謂被上訴人於完工前就其疏為安全防範所可能致生人身與物件之危
害，無所預見。是上訴人所陳倘非虛妄，被上訴人就系爭迄未完工測試交付之升降機
果未設法封阻進入，反容任他人得以入內操控使用該機具，能否謂被上訴人仍不負過
失侵權行為之責任？原審未詳調查審認，遽為不利於上訴人之判決，尤嫌速斷。上訴
論旨，指摘原判決不當，求予廢棄，非無理由。
據上論結，本件上訴為有理由，依民事訴訟法第四百七十七條第一項、第四百七十八
條第一項，判決如主文。
中      華      民      國    九十一    年      九      月     十二     日
                              最高法院民事第七庭
                                  審判長法官  蘇  茂  秋
                                        法官  徐  璧  湖
                                        法官  朱  建  男
                                        法官  曾  煌  圳
                                        法官  沈  方  維
      右正本證明與原本無異
                                              書  記  官
中      華      民      國    九十一    年      九      月    二十五    日
